臺灣高等法院刑事判決　　　　　　　　 95年度上易字第413號
　　上　訴　人　臺灣臺北地方法院檢察署檢察官
　　上　訴　人　乙○○
　　即　被　告
上列上訴人因被告詐欺案件，不服臺灣臺北地方法院93年度易字
第975號，中華民國95年1月25日第一審判決（起訴案號：臺灣臺
北地方法院檢察署92年度偵字第11682號），提起上訴，判決如
下：
    主      文
原判決撤銷。
乙○○連續犯詐欺取財罪，處有期徒刑壹年陸月。
    事實及理由
壹、構成要件的犯罪事實
一、乙○○（原名張盛堂）曾因詐欺案件，經臺灣新竹地方法院
    於民國八五年七月二日，以八五年度易字第九六五號刑事判
    決，判處有期徒刑五月，緩刑四年確定。
二、乙○○基於意圖為自己不法所有的概括犯意，以投資大陸地
    區棧板生意有利可圖為藉口，自九十年十二月間起至九一年
    三月間止，假借設立「大陸地區北歐先進國際林業（江蘇）
    有限公司」（下稱江蘇公司）的名義，先後遊說林伯忠（已
    更名為甲○○）、己○○、戊○○、丁○○、丙○○及潘曉
    梅出資共同經營，使林伯忠等陷於錯誤，而為財產處分致受
    有如下財產上損害：
　　林伯忠於九十年十二月二六日與乙○○簽訂隱名合夥契約書
　　，約定乙○○出資美金一百八十萬元，林伯忠出資美金二十
  　萬元。林伯忠於九十年十二月二七日，在臺北市○○區○○
    路一段三三三號資誠會計師事務所，依約交付美金二十萬元
    予乙○○。
    九十年十二月三一日乙○○與己○○簽訂隱名合夥契約書；
    九一年一月三十日乙○○再與己○○、戊○○、丁○○、丙○○、林伯昇簽立工廠合夥契約書，約定乙○○出資美金九
    百六十五萬元、林伯昇出資美金二十萬元；其餘己○○等各
    出資美金三萬元。
    因己○○前於九十年二月間，與乙○○共同投資印尼伐木事
    業及木材進出口事業，曾出資新臺幣九十六萬元，加上利潤
    二十八萬元，尚有一百二十四萬元可領回。乙○○表示己○○可將前述款額轉投資江蘇公司。經結算，乙○○返還己○○美金五千四百元，其餘則轉為投資江蘇公司；戊○○、丁○○及丙○○也各交付美金三萬元。
    潘曉梅則先於九一年三月二十日匯款新臺幣七十萬元於乙○○妻徐毓濃所有第一商業銀行帳號00000000000
    號帳戶，而於九一年六月二五日與乙○○簽訂隱名合夥契約
    書，約定乙○○出資美金一百九十七萬元，潘曉梅出資美金
    三萬元。
三、乙○○雖於九一年三月二七日在大陸地區申請設立「北歐先
    進林業（鎮江）有限公司」（下稱鎮江公司），但遲未將公
    司所需資金匯到大陸地區，因該公司實收資本額為零，且無
    實際營運行為，九一年底即遭大陸地區江蘇人民政府撤銷登
    記。林伯忠等始知受騙。
貳、程序方面
一、被告對於原審判決所引證的證據能力無意見。
二、被告聲請傳喚證人己○○、戊○○、丁○○及丙○○。經傳
    喚均未到庭。
    證人己○○、丙○○均曾經原審結證詰問究明；證人戊○○
    、丁○○為同質性證人。本案事證已經明確，如後述，認無
    再傳喚必要。
三、被告乙○○前所提出的機器買賣合約書、整廠輸出買賣合約
    書、美金押金、基金債券、瑞士銀行保單、授權書、公司註
    冊證書、商業登記證、出任董事職位同意書、股份證明書、
    匯款證明、ＨＩＨ公司簡介、銀行擔保函、生產機械購買明
    細等件（偵卷第二三三、二三四至二三八、二八六至二九○
    、二三九至二四二、三四一至三四五、二七三、二七四、二
    七五至二七八、三四七至三五一頁；原審卷二第十六至三四
    頁、第六三至一四五頁），經公訴人否認其真正（原審卷二
    第一八○至一八一頁反面）。維持原審的認定，認以上文件
    均屬外國文件，被告未提出原本，卷內影本又未經我國駐外
    單位認證。既非我國公務員職務上製作的紀錄文書、證明文
    書，也非從事業務之人於業務上或通常業務過程所須製作的
    紀錄文書、證明文書，且查無其他可信的特別情況，自與刑
    事訴訟法第一五九條之四規定不合，認無證據能力，不採為
    認定事實的證據方法。
四、被告提出的現金帳明細表（偵卷第二二、八十至八七、一五
    六至一七一、二五八至二七二頁），固應屬業務文書的性質
    ，但並無製作人及相關業務主管的簽章確認；被告也未提出
    原本供核對，無證據可證明上述文書是於可信的特別情況下
    製作，應排除其證據能力。
參、認定犯罪事實所憑的證據（書證均為影本）及理由：
一、被告坦承遊說林伯忠、己○○共同出資設立江蘇公司，並收
    取林伯忠、潘曉梅前述款項；但於九一年三月二七日在大陸
    地區江蘇省鎮江縣設立登記的卻是鎮江公司，實收資本額始
    終為零，於九一年底遭撤銷登記等事實。
二、被告坦承於九十年十二月三一日給付美金五千四百元予己○○，折合新臺幣約十九萬一千零十元（偵卷第七三頁）。
三、被告坦承戊○○、丁○○及丙○○（後述）都有出資美金三
    萬元（偵卷第六一頁）。
四、被害人己○○提出，經被告承認，由被告製作簽名並交由己○○收執的投資報酬報告明細表暨背面計算式及收據（偵卷
    第六三、七三、九五、一二三、一二四頁；原審卷三第四八
    頁）。
五、證人己○○、丙○○於原審如上述事實的證言（原審卷三第
    三八至四七頁）。
六、隱名合夥契約書三份、工廠合夥契約書（偵卷第十二至十四
    頁、第二三至二五頁、第二八至三十頁、第十五至十八頁）
    。
七、潘曉梅匯款於徐毓濃帳戶的匯款單一份（偵卷第二七頁）。
八、中華人民共和國外商投資企業批准證書、企業法人營業執照
    （偵卷第十九、二十頁）。
九、被告乙○○訛稱，大陸的公司於九一年七月一日開始營運的
    傳真（偵卷第二一頁）。
十、江蘇省鎮江工商行政管理局年度檢驗通知書及證明實收資本
    額為零、江蘇省大港有限公司函文（偵卷第七七、七八及九
    八頁）。
十一、因鎮江公司未按規定出資到位，並至九二年十二月二二日
    止，仍未參加九一年企業年檢，經大陸地區工商行政管理機
　　關行政執法預警整改通知書及證明（偵卷第二ＯＯ、二Ｏ一
　  頁）。
肆、對於被告辯解的認定
一、被告辯稱，並未收受己○○給付的美金三萬元；潘曉梅是己○○遊說而加入投資，非被告出面邀請；丙○○的出資款是
    「己○○」收取，並未交給被告。
    被告申請設立鎮江公司，已出資歐元二百多萬元購買設備、
    人民幣三千萬元購買廠房坐落的土地，以耕歷木材公司名義
    申請大陸地區國土局辦理過戶。廠房興建契約已準備簽約，
    預估營建費用人民幣五千萬元。
    雖與告訴人等簽約擬設立江蘇公司，但為認列及節稅便利，
    先設立鎮江公司；其實鎮江公司為丹麥ＨＩＨ公司的子公司
    ，建廠設計費等相關資金及費用支出均由ＨＩＨ公司匯入。
    因購買的機器設備尚未運到大陸地區，故無法營運。正在申
    請登記「北歐先進國際林業（中國）投資有限公司」、「北
    歐先進國際林業（江蘇）有限公司」，相關申請文件待審查
    中等語。
二、本院的認定
（一）被告於九十年十二月二六日與林伯忠簽立隱名合夥契約書
      ，約定共同出資成立江蘇公司，專營制材、製造木棧板
　　　板事業。資本共美金二百萬元，被告出資美金一百八十萬
　　　元，林伯忠出資美金二十萬元。林伯忠於九十年十二月二
　　　七日，在臺北市○○區○○路一段三三三號資誠會計事務
　　　所，交付美金二十萬元予被告；被告另與己○○於九十年
　　　十二月三一日簽訂隱名合夥契約書，資本同為美金二百萬
　　　元，約定由被告出資美金一百九十七萬元，己○○出資美
  　　金三萬元。被告又與己○○、戊○○、丁○○、丙○○、
　　　林伯昇，於九十一年一月三十日簽立工廠合夥契約書，六
　　　人共同經營江蘇公司，資本總額美金一千萬元。約定被告
　　　出資美金九百六十五萬元、林伯昇出資美金二十萬元、己○○及其餘三人各出資美金三萬元；潘曉梅則於九一年六
　　　月二五日與被告簽訂隱名合夥契約書，約定公司資本美金
　　　二百萬元，由被告出資美金一百九十七萬元，其餘美金三
　　　萬元由潘曉梅出資。潘曉梅且於之前，即九一年三月二十
　　　日，即將新臺幣七十萬元匯入乙○○妻徐毓濃所有，第一
　　　商業銀行帳號00000000000號帳戶等情，已經
　　  被告坦承，並有如上證據可證。
（二）前述被害人己○○提出的投資報酬報告明細表暨背面計算
      式及收據，是由被告製作簽名交給己○○收執。被告並坦
      承於九十年十二月三一日給付己○○美金五千四百元，約
      新臺幣十九萬一千零十元（偵卷第七三頁）。
      依投資報酬明細表及收據記載，被告本應返還己○○的款
      額為「出資額」新臺幣九十六萬元、「淨利潤金」新臺幣
      二十八萬元，共新臺幣一百二十四萬元；但被告僅給付己○○新臺幣十九萬一千零十元，其間差額新臺幣一百餘萬
      元，折合美金恰約三萬元。
      證人己○○於原審結證，前述隱名合夥契約書及投資報酬
      明細表是於九十年十二月三一日當天一併簽立；並稱：「
      當時決定把印尼的事業結束，資金都轉到中國大陸投資，
      都是被告在計算。以印尼結餘款轉投資，所以才會簽這份
      明細表」、「〔問：（提示合夥契約書）約定你要出資美
      金三萬元，是否已出資？〕是以印尼的結餘款充作美金三
      萬元，所以才會有這張合夥契約書。」（原審卷三第三八
      頁）與被告手寫算式：「30,000美元×35＝1050,000 NT
      」的用意相符。
      參酌證人丙○○的證言：「（問：出資時有無告訴你，資
      金是要做什麼事？）當初是說要做印尼伐木的事，後來又
      說要做大陸棧版的生意。」（原審卷三第四七頁）。
      證人己○○稱，以印尼結餘款轉投資等語，可以採信。應
      認證人己○○已依約給付被告美金三萬元。
（三）證人己○○證稱：「（問：潘有說被告打電話給她，鼓吹
      潘投資大陸公司，叫她投資一百萬，潘匯了七十萬，有無
      此事？）有這件事，沒錯」、「因為認為有利可圖，被告
      傳輸給我的觀念，我就再傳輸給潘，潘付了七十萬以後，
      經過我們催促後，被告才交付合夥契約書。」（原審卷三
      第四十頁）。
      被告於原審並稱：「他〔指潘曉梅〕也沒有給我（到）一
      百萬元，但我同意他後補三十萬元。」（原審卷第五二頁
      ）。
      因此，隱名合夥契約書的契約當事人既為被告及被害人潘
      曉梅，被告且同意被害人潘曉梅延後給付款項；被告辯稱
      ：潘曉梅並非經由被告遊說鼓吹等語，不可採信；況且，
　　　不論潘曉梅之前基於何等訊息而決意投資江蘇公司，被告
　　　曾與潘曉梅簽約並因而收取潘曉梅新台幣七十萬匯款則為
　　　不爭的事實。
（四）證人丙○○於原審結證，對於出資後被告如何運用資金並
      不知情、證人丙○○是將美金三萬元支票交給戊○○（原
      審第四四、四五頁），與被告於偵查中坦承，戊○○、丁○○及丙○○都有出資美金三萬元（偵卷第六一頁）吻合
      。被告辯稱，未收取證人丙○○的資金，丙○○的資金被
      「己○○」取走等語，不可採信。
      至於證人丙○○受騙後為彌補損害，另行對被告或經手人
      戊○○進行的民事求償程序，即被告所稱台灣苗栗地方法
      院九四年度訴字第四二六號民事事件，屬於民事法律關係
      ，不足以作為對被告之前所為詐欺行為的有利認定。
（五）被告雖於九一年三月二七日向大陸地區江蘇省人民政府申
      請設立鎮江公司，但與本案隱名合夥契約書、工廠合夥契
      約書所約定的江蘇公司不同；且依前述批准證書、營業執
      照記載的出資人為「晨毓國際控股（歐洲）集團HonestIn
      ternat ional Holding (Euronord) APS.」（即被告所稱
      ＨＩＨ公司）加蓋被告印章，註冊地在丹麥，出資額美金
      六百萬元，也與前述隱名合夥契約書及工廠合夥契約書的
      約定不符。ＨＩＨ公司公司自難認是被告依隱名合夥契約
      書、工廠合夥契約書所成立的公司。
      被告並不否認鎮江公司因未依大陸地區企業法人登記管理
      條例施行細則第五五條第三款規定，辦理西元二○○二年
      企業年度檢驗，且實收資本額為零，經江蘇省鎮江工商行
      政管理局限期通知、警示通知仍未改正，公司登記已遭撤
      銷等事實，且有限期接受年度檢驗通知、行政執法預警整
      改通知書、證明可憑（偵卷第七七、七八、二○○及二Ｏ
      一頁）。
      被告辯稱：鎮江公司僅為籌備處性質，為認列及節稅方便
      ；已另申請設立「北歐先進國際林業（中國）投資有限公
      司」、江蘇公司」等語，並於原審提出「商業計畫和可行
      性研究」報告一份，辯稱已用「北歐先進國際林業（中國
      ）有限公司」名義，呈送「南通開發區管理委員會、南通
      市人民政府」（原審卷三第五八至一四五頁）；但前述文
      件並無公司大小章或代表人簽名，也無南通市人民政府的
      簽收章，該文書的真正即有疑問，並無證據能力已如前述
      ，無從證明上述公司有無合法成立。此外，並無具有證據
      能力可憑信的證據，足以證明被告的辯解與事實相符。
（六）被告並未將資金合計美金一千萬元匯入大陸地區，已經前
      述鎮江公司因實收資本額為零，遭撤銷登記一情證實。
      證人己○○證述：「（問：你留守公司時，我交給你的人
      民幣三萬元，到哪裡去了？）沒有這個錢。被告提了十四
      萬元人民幣說要還台灣的債務，最後公司戶頭裡沒錢了，
      我為了去查鎮江公司的事，還留守在大陸，這段時間的費
      用還動用我自己的錢。」（原審卷三第四二頁）可證被告
      所稱的公司毫無資金可用。
      被告辯稱：因約定成立的公司屬ＨＩＨ公司轉投資的子公
      司，故資金由ＨＩＨ公司自丹麥匯入等語，並提出ＨＩＨ
      公司在丹麥註冊的證明文件及中譯本（偵卷第二二一至二
      二七頁）。
      上述文件雖經我國駐外單位認證，但僅可證明ＨＩＨ公司
      確屬在丹麥合法成立的公司；至於ＨＩＨ公司與鎮江公司
      或依約應成立的江蘇公司有何關連，仍無從認定。
      況且依被告與告訴人等簽訂的隱名合夥契約書及工廠合夥
      契約書，均未提及由丹麥ＨＩＨ公司轉投資一事，並經證
      人己○○結證明確：「（問：你們在簽隱名合夥契約時，
      被告有無說北歐先進是某集團下的子公司？）沒有。」（
      原審卷三第四三頁）。被告辯稱已將被害人等給付的資金
      用以設立鎮江公司或江蘇公司，不能採信。
（七）自九十年、九十一年間簽訂隱名合夥契約書、工廠合夥契
      約書後公司並無實際營運，已經證人己○○證實：「（問
      ：這家公司有無實際營運行為？）沒有」、「（問：這家
      公司有無購買廠房、機具？）沒有」、「（問：你知鎮江
      公司遷到南通後的辦公室在何處嗎？）不知道」、「（問
      ：上海辦公室到現在正常營運你知道嗎？）不知道」、「
      （問：你在鎮江辦公室待多久？做何事？）沒事做……。
      」（原審卷三第三九、四十、四一、四二頁）。
      證人丙○○並證稱：「〔問：當初你們約定要成立北歐先
      進公司（江蘇）有無實際營運行為？〕沒有」、「（問：
      公司有無訂購機器、廠房？）沒有，只有聽被告說過。」
      、「（問：知不知道你們交了錢之後，被告如何運用資金
      ？）不知道。」（原審卷三第四五頁）。
      至於被告之前提出的工廠、機具照片及設計圖等（原審卷
      二第一七五至一七七頁、偵卷第一四七至一五四頁），並
      無拍攝日期或拍攝人到庭證述，無從認定與應成立的江蘇
      或鎮江公司業務有何關連。
      被告並提出機器買賣合約書、整廠輸出買賣合約書、美金
      押金、基金債券、瑞士銀行保單、授權書、公司註冊證書
      、商業登記證、出任董事職位同意書、股份證明書、匯款
      證明、ＨＩＨ公司簡介、銀行擔保函、生產機械購買明細
      ，因均無證據能力，已如前述，自不足採認為有利於被告
      的證據。
      此外，並無其他積極證據，足證公司或工廠有營運的事實
      。
（八）被告以合夥投資在大陸地區設立江蘇公司，經營棧板生意
      為藉口，連續詐騙被害人林伯忠、己○○、潘曉梅、丙○○、戊○○、丁○○及林伯昇，使林伯忠、己○○、潘曉
      梅、丙○○、戊○○及丁○○陷於錯誤而交付金錢；實際
      並未依約成立江蘇公司也無營運行為，而被害人等交付的
      資金已不知去向等事實，可以認定。
伍、撤銷改判的理由
一、撤銷原判決的理由
　　與起訴部分具有連續犯（詳後述）裁判上一罪關係，被害人
　  丙○○、戊○○、丁○○及林伯昇部分，雖未經提起公訴，
    但證據已經於原審呈現，原審漏未論列。
二、自為判決的論罪科刑理由
（一）被告所為被害人林伯忠、己○○、潘曉梅、戊○○、丁○○及丙○○部分，觸犯刑法第三三九條第一項詐欺罪；被
      害人林伯昇部分，觸犯同條第三項、第一項詐欺罪未遂（
      偵卷第十五至十八頁、本院九五年十一月十五日審判筆錄
      第三頁）。
（二）被告行為後，刑法第五六條連續犯的規定，已於九四年一
      月七日修正公布刪除，並於九五年七月一日施行。
      被告於新法修正施行前的多次犯行，因行為後新法刪除連
　    續犯的規定；此刪除雖非犯罪構成要件的變更，但顯已影
      響行為人刑罰的法律效果，即屬法律有變更。
      依新法第二條第一項規定，比較新舊法結果，仍應適用較
      有利於被告的行為時法律即舊法，論以連續犯（最高法院
      95年第8次刑事庭會議決議參照）。
      被告先後向被害人林伯忠、己○○、潘曉梅、戊○○、丁○○及丙○○詐欺既遂、被害人林伯昇詐欺未遂的犯行，
      時間緊接、所犯構成要件相同，顯基於概括犯意反覆而為
      ，應依連續犯規定論以一詐欺罪既遂，並加重刑罰。
（三）公訴人具體求處有期徒刑二年六月；審酌被告曾因詐欺案
      件，經判處有期徒刑五月，緩刑四年確定，有本院被告前
      案紀錄表可憑，仍不知悔悟，再假投資合夥名義為詐騙行
      為，詐得被害人林伯忠美金二十萬元、潘曉梅新臺幣七十
      萬元、己○○先前投資印尼的金額約美金三萬元；丙○○
      、戊○○及丁○○各美金三萬元；被告犯罪後始終矢口否
      認犯行；於原審稱：機器大概再二個半月後會回台灣、機
      器已經完成，正在進行組裝測試；又稱機器製作到完成需
      要十八個月，已完成尚未組裝，也許還需三個月。驗收完
      還要測試，依據當初簽訂的契約，交貨大概是九三年底；
      會計師簽證我可以在九四年一月提出；機械大約今年（九
      四）七月會進來台灣；貨六月就會裝船，二個半月後到達
      台灣（原審卷一第二二、二三至二五、四六、四七、七三
      頁反；原審卷第一八七頁反、一九一頁）；但直到本院九
      六年一月三日辯論終結，被告以上的辯解均無具有證據能
      力的證據可以證明；至今仍稱：「我要退錢，但因為有很
      多程序要處理，所以目前還沒有退錢。」（本院九五年十
      一月十五日審判筆錄第三頁）等一切情狀，認宜量處如主
      文所示刑罰。
陸、適用法律
一、刑事訴訟法第三六四條、第三六九條第一項前段、第二九九
    第一項前段。
二、刑法第三三九條第一項，修正前第五六條。
三、罰金罰鍰提高標準條例第一條前段。
中　　華　　民　　國　　96　　年　　1 　　月　　31　　日
    　　　　　　　　　刑事第六庭審判長法　官  林堭儀
　　　　　　　　　　　　　　　　　　  法　官  蔡聰明
　　　　　　　　　　　　　　　　　　  法　官  郭豫珍
以上正本證明與原本無異。
不得上訴。
                                      書記官 胡勤義
中　　華　　民　　國　　96　　年　　2 　　月　　2 　　日
附錄：本案論罪科刑法條全文
中華民國刑法第339條
意圖為自己或第三人不法之所有，以詐術使人將本人或第三人之
物交付者，處 5 年以下有期徒刑、拘役或科或併科 1 千元以下
罰金。
以前項方法得財產上不法之利益或使第三人得之者，亦同。
前二項之未遂犯罰之。
